臺灣臺中地方法院刑事裁定　　　　　　　　　　　九十二年度聲判字第八八號
　 聲　請　人　　香港商楊駿仕有限公司臺灣分公司
　　　　　　　　 設臺北縣汐止.
　 代　表　人　　丙○○
　 送達代收人　　林志剛律師
　 代　理　人　　陳和貴律師
　　　　　　　　 邱永豪律師
　　　　　　　　 洪振豪律師
　 被　　　告　　乙○○
　　　　　　　　 甲○○
右聲請人因告訴被告等偽造文書案件，不服臺灣高等法院臺中分院檢察署檢察長駁回
再議之處分（九十二年度上聲議字第一二九六號），聲請交付審判，本院裁定如左：
    主  文
聲請駁回。
    理  由
一、聲請交付審判意旨略以：
  (一)聲請人主張被告等涉及偽造或變造私文書罪嫌，係針對被告等於雙方九十一年三
    月份會談後，將租金條件再度改回依「已失效之租賃提案書（下稱提案書）」記
    載之行為，非針對九十一年三月份會談時，聲請人之總經理張永豐和野美國際開
    發股份有限公司（下稱野美公司）業務代表（即曾瓊芬）一同修改契約租金條件
    之行為。聲請人與野美公司於九十一年三月間共同所為契約之修改已成立，被告
    等嗣後擅自塗改並加以行使之行為，涉及變造私文書及行使變造私文書。
  (二)即便九十一年三月間由雙方共同所為契約之修改未成立，而是聲請人方面之「新
    要約」，惟被告等亦無權依「已失效」之提案書，擅自將租金條件修改，並持之
    向聲請人行使，被告等所為核足構成偽造私文書及行使偽造私文書罪等語。
二、按告訴人不服上級法院檢察署檢察長或檢察總長認再議無理由而駁回之處分者，
    得於接受處分書後十日內委任律師提出理由狀，向該管第一審法院聲請交付審判
    ；法院認為交付審判之聲請不合法或無理由者，應駁回之，刑事訴訟法第二百五
    十八條之一第一項、第二百五十八條之三第二項前段，分別定有明文。
三、本件聲請人即告訴人香港商楊駿仕有限公司臺灣分公司以被告乙○○、甲○○涉
    犯偽造文書罪嫌，向臺灣臺中地方法院檢察署提出告訴，經該署檢察官以九十二
    年度偵字第一三五二五號為不起訴處分後，聲請人不服，聲請再議，經臺灣高等
    法院臺中分院檢察署檢察長認聲請人聲請再議為無理由，於九十二年十月十七日
    以九十二年度上聲議字第一二九六號處分書駁回再議之聲請等情，業經本院調取
    上開偵查卷宗審閱無訛。聲請人不服，於收受前開處分書後十日內向本院聲請交
    付審判，並委任律師提出理由狀，其程序合法，此合先敘明。
四、經查：
  (一)按刑事訴訟法於民國九十一年二月八日修正公布，新增前揭第二百五十八條之一
    規定告訴人得向法院聲請交付審判，此乃對於檢察官不起訴或緩起訴裁量權制衡
    之一種外部監督機制，此時，法院僅在就檢察官所為不起訴或緩起訴之處分是否
    正確加以審查，以防止檢察機關濫權，依此立法精神，法院就聲請交付審判案件
    之審查，所謂「得為必要之調查」，其調查證據之範圍，自應以偵查中曾顯現之
    證據為限，不可就告訴人新提出之證據再為調查，亦不可蒐集偵查卷以外之證據
    。又依新修正刑事訴訟法第二百六十條對於不起訴處分已確定或緩起訴處分期滿
    未經撤銷者得再行起訴之規定，其立法理由說明，本條所謂不起訴處分已確定者
    ，係包括聲請法院交付審判復經駁回者之情形在內，則法院就聲請交付審判案件
    之審查，所謂「得為必要之調查」，其調查證據範圍，自更應以偵查中曾顯現之
    證據為限，不得就告訴人新提出之證據再為調查，亦不可蒐集偵查卷以外之證據
    ，否則，將與刑事訴訟法第二百六十條之再行起訴規定，混淆不清，合先敘明。
  (二)次按刑事法上之犯罪，以行為人主觀上有實現特定犯罪構成事實之決意（或認識
    ），並且客觀上有實施此項犯罪構成事實之行為，始稱相當。若行為人主觀上欠
    缺此項實現犯罪構成事實之意思（或認識），縱外觀上有此一「實施」之行為者
    ，不得謂其已該當於特定之犯罪構成要件，而予以非難，令負刑責，最高法院八
    十三年度臺上字第七五一號判決意旨參照。亦即刑法上偽造文書罪之成立，不僅
    行為人之行為事實須符合刑法條文之客觀構成要件，其主觀上亦需具有不法之故
    意始足當之。
  (三)觀證人曾瓊芬於九十二年六月二十六日檢察官偵訊時到庭具結證稱：「（妳與告
    訴人公司於九十一年三月底簽訂之內部簽約後如何向主管報告？）答稱：我公司
    內部上級主管並不同意我的主管甲○○當初授權給我與告訴人公司張永豐的內部
    協議．．．」、「（野美公司除了甲○○有同意妳與告訴人公司將租金計算之『
    底租』部分塗銷、加劃橫線劃去並用印，並將抽成租金由每月營業額百分之十七
    更改為百分之十九外，其他主管有無事先同意妳？）答稱：沒有，因為我是市場
    處營管部的，業務主管（是）甲○○」等語。其復證稱：「當時只是告訴人公司
    之用印，我公司規定我們無權代表公司與客戶訂立契約，我們只有將客戶用印同
    意的條件帶回公司，由主管決定是否同意」等詞。顯然即便是野美公司實際與聲
    請人之總經理張永豐為上開條件之曾瓊芬亦不認為上開條件已有效成立，其僅係
    依聲請人所提出之契約條件帶回野美公司，再由野美公司決策人員決定是否接受
    而已。再查，九十二年六月二十六日偵查庭經檢察官訊問被告甲○○：「曾瓊芬
    當時與告訴人公司在妳們公司會議室用印後，回來如何向妳報告？」時，答稱：
    「曾瓊芬與告訴人公司用印後，她有將整個資料交給我，後來她在四月份離職，
    該業務由我承辦，我就向我的主管總經理報告，他說不同意，所以我才又再與告
    訴人公司接洽，因當時曾瓊芬與告訴人公司用印是告訴人公司單方面之用印程序
    而已，她（指曾瓊芬）處理完後，還要由我的上級決定是否同意，才做最後決定
    。」等情，亦即被告甲○○亦無最後決定權。並參諸上開九十一年三月間由聲請
    人之總經理張永豐所為，將租賃契約書中租金欄內有關底租為每月新臺幣（下同
    ）十四萬九千零四十元，及抽成租金比率為百分之十七之原記載塗銷，再以橫線
    劃去後由聲請人用印，同時將抽成租金比率改為百分之十九，斯時其上並無野美
    公司或乙○○之用印，亦難謂上開契約已有效成立。雖聲請人另稱，野美公司內
    部授權範圍、簽約之內規為野美公司內部人員方知悉，外部廠商根本無從得知，
    故被告等應負民法上授權人之責任，而聲請人有合理期待該契約成立等語，惟查
    ，聲請人就本案是否有合理期待契約成立，係聲請人主觀上之認知問題，與契約
    是否已有效成立尚無必然關係，且若野美公司確有授權曾瓊芬或甲○○與廠商訂
    立任何內容之條件，自可將訂約用之印章交由其二人，而無須再由公司最後用印
    ，或由其二人以野美公司代理人之身分於契約上先行簽名或用印，再交由公司最
    後用印。惟觀諸九十二年三月間由聲請人片面用印之契約書，其上非但無野美公
    司或乙○○之用印，亦無曾瓊芬或甲○○之簽名或用印，自難謂曾瓊芬或甲○○
    確有得到野美公司之授權而與聲請人為上開條件之契約，故上開契約應尚未有效
    成立無疑。
  (四)至聲請人又稱，即便於九十一年三月間由雙方所共同訂立之契約修改未成立，被
    告等亦無權依已失效之提案書內容，擅自將租金條件作修改，持之向聲請人行使
    ，蓋依提案書規定於訂立三個月後失其效力，被告等提出已失效之提案書內容可
    視為新要約，惟其上已有聲請人之用印在先，卻經被告等人自行片面塗改成意欲
    為契約內容之租金條件以之請求，故被告等人核足構成偽造私文書及行使偽造私
    文書罪一節。惟查，於九十二年五月十六日檢察官偵訊時，質以被告甲○○：「
    妳在收到契約書時上面租金空白欄處是何人修正的？」時，答稱：「我們公司不
    承認修改部分，所以就把本來的租金填上去」，又質以：「填載上去後有無通知
    告訴人？」時，答稱：「有，我們每個月都有與告訴人對帳，有對帳單可證。」
    等情。並參以被告乙○○於偵查時所呈答辯狀及所提證物（含結帳明細表及專櫃
    銷售對帳單影本、支票簽回單影本、九十一年八月二十三日租金協商會議紀錄影
    本等）可知，聲請人於九十一年一月間進駐「Ｔｉｇｅｒ  Ｃｉｔｙ」一樓店面
    開始營業時，其於九十一年一月間營業之日數為十六日，依提案書中雙方所約定
    之租金每月每坪四千六百元比例計算，聲請人應給付之租金為七萬八千三百四十
    八元，而聲請人營業情形為統一由野美公司收受銷售金額，經扣除租金、稅金及
    管理費用以後，餘額再由野美公司給付聲請人，而野美公司並已依聲請人當月銷
    售之金額，經扣除上開費用後，將剩餘款項給付聲請人，由聲請人之總經理張永
    豐簽收完畢，斯時聲請人並無何異議，而嗣後野美公司自該時起至聲請人於九十
    二年二月撤出時止，每月所出具予聲請人之對帳單亦均以提案書所約定之底租列
    帳。雖聲請人之總經理張永豐聲稱於九十一年五月後有對野美公司所出具之對帳
    單表示異議，但仍可見被告等主觀上確係信賴底租應為及往後欲以之為雙方契約
    之內容之意甚明。另野美公司雖於九十一年十二月三日在寄予聲請人之存證信函
    中表示「依貴我於九十一年一月十日所簽立之租賃契約」，並執之向本院民事庭
    起訴，但被告等於向本院民事庭起訴（即九十二年二月間）之前之九十二年一月
    六日，即將前揭經塗改之租賃契約正本寄予聲請人，且於九十二年三月七日由被
    告等委託律師出具之律師函中亦表示「查雙方於簽訂租賃提案書後，本公司（即
    野美公司）隨即以未用印之書面租賃契約寄送楊駿仕公司（即聲請人），經該公
    司審閱後，竟違反租賃提案書之約定，將租賃契約第五條關於底租金額之記載塗
    銷後寄還本公司，本公司接受該租賃合約書後察覺該公司違反前開租賃提案書之
    事實，遂依租賃提案書之本旨，重新填載同條之底租金額，並於填載處及簽名頁
    用印後，寄送該公司，斷無變造契約之事實」等語，亦有上開存證信函及律師函
    影本附卷可稽。更可見被告等欲以底租為契約內容，係主觀上信賴本應為及意欲
    之租金條件而為請求，並無以其自行修改之租金條件，認為已與聲請人達成意思
    表示之合致而撰寫之意，由此可見被告等此便宜尚與刑法上偽造私文書罪之主觀
    犯意有間，揆諸上開最高法院判決意旨，被告等所為尚難認係構成偽造私文書及
    行使偽造私文書罪。至於聲請人與野美公司間實際上是否已就租金條件達成明示
    或默示之合致，或其等間如何解決自聲請人進駐「Ｔｉｇｅｒ  Ｃｉｔｙ」至撤
    出時止之實際承租費用，係屬民事上之債之關係，自應由民事途徑解決認定，被
    告等上開所為尚與刑法上偽造文書罪有間。
  (五)綜上所述，被告二人共同涉犯刑法行使偽造文書部分，經本院審閱偵查卷宗全卷
    ，認聲請人於偵查中所指摘不利被告之上開事證，業經檢察官詳為調查，並經本
    院認定如前所述，且原不起訴處分書所載理由，亦無違背經驗法則、論理法則或
    其他證據法則之處，聲請人聲請交付審判，為無理由，應予駁回。
據上論斷，依刑事訴訟法第二百五十八條之三第二項，裁定如主文。
中      華      民      國    九十三    年      一      月      八      日
                                  審判長法  官  張靜琪
                                        法  官  王世華
                                        法  官  賴妙雲
右正本證明與原本無異。
本裁定不得抗告。
                                        書記官
中      華      民      國    九十三    年      一      月      八      日
